臺灣花蓮地方法院刑事判決　　　　　　　　　　　　　九十三年度交易字第二一號
　　公　訴　人　臺灣花蓮地方法院檢察署檢察官
　　被　　　告　甲○○
　　被　　　告　己○○
右列被告等因過失致死案件，經檢察官提起公訴（九十三年度偵字第二四四八號），
本院判決如左：
    主  文
甲○○因過失致人於死，處有期徒刑肆月，如易科罰金，以參佰元折算壹日。
己○○無罪。
    事  實
一、甲○○於民國九十三年一月二十日十八時許，駕駛車牌號碼ＨＱ─八九六七號自
    用小客車，沿花蓮縣鳳林鎮○○○○路由北往南方向行駛，行經該公路二四○公
    里六○○公尺處前，原應注意車前狀況，並隨時採取必要安全措施，而依當時陰
    天、夜間沒有路燈照明，視線雖然不佳，但仍能看到距離三十公尺遠之黃清松人
    車動靜，路面濕潤無缺陷等情形，並無不能注意之情事，竟疏未注意車前之人車
    狀況，仍貿然行駛於快車道上，未能及早減速慢行，並立即採取煞車之必要安全
    措施，迨及至距離約十、二十公尺，始發現亦有疏未遵守道路交通安全規則逆向
    行走於快車道之路人黃清松正牽行腳踏車由南往北方向接近中，僅能右打方向盤
    向右邊路旁閃躲，惟仍不及閃避，其車輛左邊之後照鏡撞及黃清松腳踏車之左把
    手，以致使腳踏車倒地，黃清松因而摔至腳踏車後方靠近中央分隔島處。嗣黃清
    松經送醫後，仍於同年月二十七日上午凌晨三時二十分許，因脊椎損傷之併發症
    、吸入性肺炎及呼吸衰竭不治死亡。甲○○於肇事後立即撥打電話一一九報案，
    並留在現場等待警方到達後，在偵查機關尚不知犯人為何人前，當場向到場處理
    車禍之警員乙○○告知其為肇事者，自首犯行，並表明願意接受訴追。
二、案經被害人黃清松之子庚○○訴由台灣花蓮地方法院檢察署檢察官偵查起訴。
    理  由
壹、被告甲○○有罪部分：
一、訊據被告甲○○固然坦承於上述的時間駕車行經肇事路段，但矢口否認有何過失
    致黃清松死亡之犯行，辯稱：當時該路段剛下過雨，造成視線欠佳，伊雖已經將
    車速減速到時速四十公里以下，但仍然無法看見黃清松的人車，所以，伊並無何
    過失可言云云，經查：
（一）本件被害人黃清松於上述時、地，因本件車禍死亡之事實，業為被告甲○○所
      是認，且有道路交通事故現場圖一紙、道路交通事故調查報告表（一）、（二
      ）各一紙、交通事故現場及車損照片三十六張、相驗照片七張、勘驗筆錄一紙
      、臺灣花蓮地方法院檢察署驗斷書一份、該地檢署相驗屍體證明書一份在卷可
      佐。又被害人黃清松之死因，雖經臺灣花蓮地方法院檢察署檢驗員戊○○相驗
      死者屍體後，根據死者身上有左右眼瞼呈現淙熊臉、右乳突實部呈紫紺色的現
      象，判認死因為：「顱內出血、車禍」，此情業為鑑定人戊○○於本院審理時
      所證述在卷，然查，該鑑定僅是依據屍體表面所呈現出的特徵，所作之研判，
      並非是經由解剖屍體所得到的結論，故其鑑定結論是否準確，誠非無疑。該死
      因經本院再委請財團法人佛教慈濟綜合醫院所鑑定，認為死者之死因應為：「
      頸部椎損傷與車禍事故有直接因果關係，肺炎與車禍事故有間接因果關係」，
      此有該醫院九十四年一月二十五日九四慈醫文字第０００二一二號函及九十四
      年三月二十九日九四慈醫文字第０００六七六號函各一紙可參，關此鑑定判定
      經過，死者住院期間該醫院主治醫生丙○○到庭更進一步證述稱：黃清松住院
      期間，腦部曾作過二次電腦斷層掃描，第一次時間是在一月二十四日急診時，
      當時就發現到黃清松的頸椎骨折，黃清松入院時雖有淙熊臉的跡象，但是該現
      象的成因是由於血管破裂，至於該血管破裂的地方是在頭骨或皮膚之間，仍須
      要加以區別，後來醫院為了檢查黃清松是否確實有顱內出血，所以又再作了第
      二次的電腦斷層掃描，但都沒有發現到顱內有出血的情形等語（見本院卷九十
      四年五月十二日審判筆錄第十一至十五頁），對此死者之確實死因上開兩鑑定
      單位看法並不一致，對此本院再委請法務部法醫研究所再行鑑定結果，表示：
      「死者黃清松為八十五歲老翁，原即罹患有老年性腦皮質萎縮、退化性脊椎病
      變，並遭兩輛車擦撞倒地，經電腦斷層檢查顱骨應無出血證據，而類似熊貓眼
      之特徵應為臉部外傷之證據，而非顏面顱骨之骨折造成之顱內出血。」云云，
      此有該研究所九十四年七月四日法醫理字第０九四０００二四一九號函及隨函
      所檢附之法醫文書審查鑑定書一份在卷可憑，準此，上開鑑定人戊○○所為之
      鑑定，係單從死者的屍體外觀所為推斷，應屬較為粗略，自應以慈濟醫院及法
      醫研究所，依照較精確的科學儀器檢查所作的判讀之鑑定結果自較為可採，因
      此，當可排除死者的死亡乃因顱內出血所致。又查，死者生前身體狀況良好，
      並未罹患有肺部疾病，業為告訴人庚○○所陳明在卷，而死者因本件車禍造成
      頸椎受傷，雖經醫院以護頸罩支持受傷之頸椎，但仍然會影響到呼吸功能如呼
      吸肌（內、外肋間肌）等之功能及活動受限制，而導致吸入性肺炎，甚至呼吸
      功能障礙呼吸衰竭而死亡，此亦有上開法醫研究所鑑定書所鑑定，故死者之死
      因應為脊椎損傷之併發症、吸入性肺炎及呼吸衰竭而不治死亡，堪予認定。
（二）本件肇事路段於車禍前雖然曾經有下過雨，但於案發時業早已停止，路面僅有
      濕潤，因此該路段當時應與一般的道路下雨後的路況一樣，並未見有因為下雨
      而嚴重影響到行車的安全，故被告甲○○所辯，因下雨路面濕滑，加上柏油路
      面，造成視線不清，委不足採。又查，本院於九十三年十二月三十日依照被告
      甲○○及同案被告己○○及證人即當場到達現場處理車禍之警員乙○○三人所
      同認之與案發時相當的晚間、視線等情況，在車禍現場模擬案發時現場的光源
      及車輛位置的觀察結果：以現場號誌燈為紅燈情形下（案發時現地並未設置好
      燈光號誌），以被告甲○○撞到黃清松的腳踏車的位置作基點，在三十公尺外
      的距離，坐在被告甲○○車內，打開近光燈時，可以具體看到前方在三十公尺
      以上距離的物體為何？即可以看見模擬黃清松當時所站的位置之人及腳踏車（
      指模擬被害人穿著黑色衣服正牽車之情形）。且另當關閉車上近燈光觀察三十
      公尺內人車情形，並無法清晰視辨遠處的物體為何？只能清楚知悉前方有巨大
      物體存在等情，此有本院勘驗筆錄一份及照片十三幀在卷可佐（見本院卷第四
      十四至四十八頁），是被告甲○○在案發時，早可在三十公尺遠的距離時，即
      可輕易察見死者的人車動靜，且依該等距離及被告所自承的四十公里時速下，
      不論是踩煞車或作閃避，當都可避本件車禍的發生無訛。按駕駛人應注意車前
      狀況，隨時採取必要安全措施，道路交通安全規則第九十四條第三項定有明文
      ，被告雖辯稱當時有注意車前的狀況，但因事故現場光線昏暗，看不清前方狀
      況，所以才會無法及時看到被害人在快車道上行走云云，是縱然當時天氣陰天
      、夜間並無路燈照明，僅能依賴行動中的車輛的車燈設備作為主要光源，視線
      雖然不佳，但仍能看到距離三十公尺遠之人車動靜，業已如前述，依當時情形
      被告甲○○亦無不能注意之情事可言。且由被告甲○○於偵查中自承：於距離
      到黃清松人車約三、四部車時（應約為十、二十公尺左右，見相驗卷第六十三
      頁反面），方才驚覺採取閃避動作，然其車輛左後照後鏡仍撞及到黃清松的腳
      踏車手把，足見被告被告甲○○遲未注意車前狀況，雖黃清松經送醫急救時抽
      其血液中有乙醇一九七ｍｇ／ｄｌ，此有行政院國軍退除役官兵輔導委員會鳳
      林榮民醫院九十三年十二月二十三日鳳醫字第０九三０００五一六六號函一紙
      可參），可見被害人黃清松當時酒後行走在快車道上造成路障，影響該車道往
      來車輛的行車安全，與有嚴重的過失，但被告甲○○亦疏未及早注意到車前狀
      況，以便能及早作出煞車、減速、開燈光警示等必要措施，以防止危險的發生
      ，確有過失堪予認定。
（三）又查，死者車禍發生時，頭面頸部受有左右眼瞼呈淙熊臉、左頰部乙處瘀血痕
      、額部多處瘀血、右乳突實部呈紫紺色，此有上開驗斷書一份可佐，對於上開
      傷痕之造成原因，鑑定人戊○○鑑定判認除左右眼瞼呈淙熊臉、右乳突實部呈
      紫紺色乃為如前所述的顱內出血依據外，由左頰部乙處瘀血痕及額部多處瘀血
      應為直接碰撞傷，如有滑行著地，四肢、肩背部、頭部等可能有擦傷或托擦傷
      痕，此有該地檢署九十四年一月十四丁○東醫字第０九四一七００００二號函
      一紙可參，鑑定人戊○○於本院審理時並再證述：如果死者有被車子撞到後，
      又再被第二部車撞擊的話，就可能因為重力加滑行的原因，會產生拖擦傷痕，
      但死者屍體經檢查後，四肢部位，都沒有看到拖擦傷的痕跡，而且由死者的傷
      勢明顯集中在頭部，所以應該可以排除被另一台車撞擊後飛離的可能等語，且
      稽之同案被告己○○亦對於其車輛要撞及死者前的情形，描述稱：伊看到黃清
      松的人車時，當時黃清松業已臥在地上等語，是由死者的傷勢及鑑定人和同案
      被告己○○所述內容綜合觀之，死者係因遭被告甲○○車輛撞及到死者腳踏車
      後，被害人重心不穩，面部直接撞及到地面後，身體即未再到移動或有遭到他
      車撞及的痕跡，由此可證，黃清松的傷勢應僅係遭到被告甲○○撞及所致，故
      而本件車禍事故的發生原因係被告甲○○個人的過失所致，亦應予認定。
（四）雖查，同案被告己○○於警詢時有謂：「我（指被告己○○）立即往左邊閃，
      但沒有辦法就撞擊到倒在路中的老阿伯（指死者）之身體。」等語（見相驗卷
      第二十四頁），但對此同案被告己○○於本院審理時則澄清稱：當時伊因為緊
      張所以沒有注意到是撞到黃清松的身體，還是腳踏車，因此，實際上伊有無撞
      到黃清松的身體，伊並不清楚等語（見本院卷九十四年七月二十六日審理筆錄
      第九頁），由此，因本件車禍事出突然，不無可能造成同案被告己○○在不明
      究理下，誤認自身車輛有碰撞到黃清松的頭部或身體等處，且參諸如依照己○○所述其車輛在時速六十至七十公里高速行駛撞及到當時已倒臥在地的黃清松
      ，黃清松的頭部或身體在遭到如此重大力量衝擊下，自應產生重大的傷痕始符
      常理，但事實上卻反而毫髮未傷，據此足見同案被告己○○上開於警詢所述有
      撞及到黃清松的身體等情，顯屬有所誤認，由此亦可再證明同案被告己○○車
      輛並未有緊接被告甲○○車輛之後，有再次撞及到黃清松，從而，其自無應對
      黃清松之死亡同負過失責任可言。
（五）本件被告甲○○疏忽沒有注意車前黃清松的人車狀況，以致撞倒黃清松，而同
      案被告己○○並無過失，堪以認定，被告甲○○之行為顯有過失。本件經送台
      灣省花東區車輛行車事故鑑定委員會鑑定及送台灣省車輛行車事故覆議鑑定委
      員會覆議的結果，該鑑定委員原鑑定被告甲○○及己○○均無肇事因素；覆議
      鑑定委員會鑑定則改認：被告甲○○因未及早採取安全措施為肇事主因，同案
      被告己○○超速行駛且未注意車前狀況，為肇事次因，有各該鑑定意見書及覆
      議意見書各一份附在卷可參（詳相驗卷第九十五頁、九十九頁），該等鑑定疏
      未審酌本院上開之說明，均容有失恰，亦應附予敘明。
（六）綜上證據調查的結果，本院認為已足以認定被害人黃清松的死因係因遭被告甲○○所駕車輛的碰撞倒地而造成，被告被告甲○○的行為和被害人黃清松的死
      亡結果之間，具有相當因果關係。且被害人黃清松雖然有上述的逆向行走在快
      車道，同為肇事主因，但亦不足憑此得卸免被告甲○○之過失責任，本件事證
      明確，被告甲○○之犯行，堪予認定。
二、核被告甲○○所為，係犯刑法第二百七十六條第一項之過失致人於死罪，被告甲○○在肇事後就立即電話報警，而且留在現場等待警員到場處理，並接受偵訊審
    判等情，業經證人乙○○證述明確，符合自首的要件，應該依刑法第六十二條前
    段之規定，減輕其刑。又被告甲○○車禍當時係依規定行駛於快車道，但因行人
    黃清松未依規定，擅自進入快車道，而致黃清松死亡，被告甲○○依法應負過失
    致死，自亦應依道路交通管理處罰條例第八十六條第二項之規定，遞減輕其刑。
    本院在審酌被告甲○○與被害人黃清松雙方過失的程度，因此所造成的危害，以
    及犯罪後原坦承犯行，嗣後卻又矢口否認，且對車禍發生經過情形之供述避重就
    輕，至今復未與被害人家屬達成和解等一切情狀後，量處如主文所記載之刑罰，
    並諭知易科罰金的折算標準，以資懲戒。
壹、被告己○○無罪部分：
    公訴意旨另以：被告己○○受僱於鞍順砂石場，平日負責駕駛砂石車運載貨物，
    為從事駕駛業務之人，於右揭時間、地點，駕駛車牌號碼ＫＡ─○○九一號自小
    客車，搭載其妻王惠蘭及年幼子女四人，尾隨在距離甲○○車輛約距離約二、三
    十公尺處後方同向行駛。在當被告甲○○車輛撞到黃清松的腳踏車之左把手，以
    致使腳踏車倒地，黃清松因而摔至腳踏車後方的路上，其見被告甲○○車輛急往
    右邊路旁閃避時，仍未提高警覺注意車前狀況，竟仍續繼行駛，至接近黃清松人
    車倒臥處約十公尺處，方查知有異，始急忙煞車，並向右邊閃避，但仍閃避不及
    ，其車輛左前保險桿碰撞到已倒地之黃清松身體及頭部，致使黃清松身亡，因認
    被告己○○涉有刑法第二百七十六條第二項之業務過失致死罪嫌（起訴書原誤載
    為刑法第二百八十四條第二項，業經公訴人當庭更正）云云。惟按犯罪事實應依
    證據認定之，無證據不得認定其犯罪事實；又不能證明被告犯罪者，應諭知被告
    無罪之判決，另被告之自白不得作為有罪判決之唯一證據，仍應調查其他必要之
    證據，以查其是否與事實相符，刑事訴訟法第一百五十四條第二項、第三百零一
    條第一項、第一百五十六條第二項分別定有明文。又按事實之認定，應憑證據，
    如未能發現相當證據，或證據不足以證明，自不能以推測或擬制之方法，為裁判
    基礎，最高法院四十年台上字第八六號判例足資參照。公訴人認被告己○○涉有
    上開業務過失致死犯行，無非係以被告己○○於警詢中自白其車輛有碰撞到黃清
    松的身體，使其死亡之結果為其主要依據。然查，訊據被告己○○固坦承有駕車
    尾隨在被告甲○○車輛後面行經上開車禍路段等情不諱，惟矢口否認有何業務過
    失致死之犯行，並辯稱：伊不知道當時有無開車撞到黃清松等語置辯。經查：如
    前開所述，被告己○○雖有超速行駛於該車禍路段，但既查無其車輛有踫撞到死
    者黃清松的頭部或身體等部位，而造成黃清松身體受有傷害，揆諸前揭規定及說
    明，自不得僅依被告己○○於警詢中有誤之自白，即認定被告己○○有業務過失
    致死之犯行。此外，復查無其他確切證據足資證明被告己○○有何犯行，被告己○○犯罪行為不能證明，自應為無罪之諭知，以免冤抑。
據上論斷，應依刑事訴訟法第二百九十九條第一項前段、第三百零一條第一項，刑法
第二百七十六條第一項、第四十一條第一項前段、第六十二條前段，道路交通管理處
罰條例第八十六條第二項，罰金罰鍰提高標準條例第一條前段、第二條，判決如主文
。
本案經檢察官李子春到庭執行職務。
中      華      民      國    九十四    年      八      月      十      日
                              臺灣花蓮地方法院刑事第一庭
                                  審判長法官  張  健  河
                                        法官  陳  雅  敏
                                        法官  李  豫  雙
右正本證明與原本無異。
如對本判決不服，應於送達後十日內，向本院提出上訴狀。（應抄附繕本）告訴人或
被害人如對於本判決不服者，應具備理由請求檢察官上訴，其上訴期間之計算係以檢
察官收受判決正本之日期為準。
                                  法院書記官
中      華      民      國    九十四    年      八      月    二十三    日
附錄本判決論罪之法律條文：
刑法第二百七十六條第一項：
因過失致人於死者，處二年以下有期徒刑、拘役或二千元以下罰金。
道路交通管理處罰條例第八十六條第二項：
汽車駕駛人，在快車道依規定駕車行駛，因行人或慢車不依規定，擅自進入快車道，
而致人受傷或死亡，依法應負刑事責任者，減輕其刑。
